---
title: "R101-01: Basic"
description: |
  Prepare yourself for the R world, learn basics of R programming language.  
  แนะนำการเขียนภาษา R เบื้องต้น
author:
  - name: Piyayut Chitchumnong
    url: https://github.com/piyayut-ch
    affiliation: NABC
    affiliation_url: https://www.nabc.org
    orcid_id: 0000-0003-0645-5666
date: 2021-07-01
categories:
  - R101
  - Tutorial
  - Rprogramming
output:
  distill::distill_article:
    toc: true
    toc_depth: 2
    self_contained: false
---


```{r setup, include=FALSE}
knitr::opts_chunk$set(echo = TRUE)
```

# Objectives
- อยากให้เห็นว่า การเขียนโปรแกรม ไม่ได้ยากอย่างที่คิด และสนุก (จริงๆ นะ ถถถ)
- อยากให้เห็นว่า การเขียนโปรแกรม มีประโยชน์มาก และสามารถช่วยเราประหยัดเวลาในการทำงานได้มาก


# Basic Programming and R
- ภาษาคอมพิวเตอร์ (computer language) ก็คือภาษาที่ คน ใช้ คุยกับ คอมพิวเตอร์
- เหมือนกับภาษาคน ภาษาคอม ก็มีหลายภาษา เช่น C, C+, html, javascript, python หรือ R 
- แต่ละภาษาก็มี โครงสร้าง และ ไวยกรณ์ ที่แตกต่างกันออกไป
- ปัจจุบัน ภาษาที่นิยมในการทำ data analytics คือ python R และที่กำลังมา เช่น julia
- จะฝึกตัวไหนดี ตำแนะนำคือ เลือกตัวที่ถนัด ฝึกให้ชำนาญ และเรียนรู้ตัวอื่นเพิ่มเติม
- ตอนนี้ผม focus ที่ R นอกจากฟรีแล้ว มีความสามารถในการทำกราฟได้สวยงาม สามารถจัดการข้อมูลได้ดี และมี library ทางเศรษฐมิติเยอะ


# Objects
ทุกอย่างใน R เป็น object แต่จะขอพูดถึง object ที่เกี่ยวข้องกับข้อมูลก่อน  
- data type  
- vector  
- list  


## Data Type
ข้อมูลมีหลายประเภท เช่น
- logical หรือ boolean คือ ข้อมูลที่สามารถบอกได้แค่ว่า TRUE จริง หรือ FALSE เท็จ (0 หรือ 1) 
- numeric ตือ ตัวเลข ซึ่งมีหลายแบบ `int` หมายถึง จำนวนเต็ม และ `double` หมายถึง เลขที่มีทศนิยม  
- character คือ ตัวหนังสือ บางครั้งอาจเรียกว่า text

```{r}
a <- TRUE
a
typeof(a)
# `<-` คือ assignment operator
```

```{r}
a <- "NABC"
a
typeof(a)
```

```{r}
a <- 48
a
typeof(a)
```

```{r}
a <- as.integer(2021)
a
typeof(a)
```

## Vector
คือ container ในการเก็บข้อมูล แต่ต้องเป็น type เดียวกัน

```{r}
vec_logi <- c(TRUE, TRUE, FALSE)
typeof(vec_logi)
class(vec_logi)
str(vec_logi)
# c() คือ function ที่เอาไว้สร้าง vector โดย function จะพูดในรายละเอียดอีกครั้ง
# vec_logi คือ ชื่อที่เอาไว้เก็บ vector
```

```{r}
vec_num <- c(1, 2, 3)
typeof(vec_num)
class(vec_num)
str(vec_num)
```

```{r}
vec_int <- seq(1, 3)
typeof(vec_int)
class(vec_int)
str(vec_int)
```

```{r}
vec_chr <- letters
typeof(vec_chr)
class(vec_chr)
str(vec_chr)
```

```{r}
mat_x <- matrix(1:9, nrow = 3)
typeof(mat_x)
class(mat_x)
str(mat_x)
```

```{r}
vec_fct <- factor(c("apple", "banana", "mango"))
typeof(vec_fct)
class(vec_fct)
str(vec_fct)
```

## List

```{r}
list_x <- list(1:9, letters)
typeof(list_x)
class(list_x)
str(list_x)
```

# Subset

```{r}
list_x[[1]][1]
```

```{r}
vec_fct[1]
```

# DataFrame
จริงๆ แล้ว Data Frame หรือ data.frame ก็คือ list

```{r}
# install.packages("wooldridge")
library(wooldridge)
head(wine)
```

```{r}
typeof(wine)
class(wine)
str(wine)
```

# Function
คือ คำสั่งที่ทำงานอย่างใดอย่างหนึ่ง เช่น sum คือ function ที่บวกตัวเลขที่อยู่ใน vector

```{r}
# help(sum)
```

```{r}
sum(1, 2)
```

เราสามารถ สร้าง function ของเราเองได้ โดยใช้ คำสั่ง `function` และ assign ไปที่ชื่อ เพื่อให้สามารถเรียกใช้ได้อีก

```{r}
my_sum <- function(a, b) {
  a + b # function จะ คืน ค่าสุดท้าย
}

my_sum(1, 2)
```

# Package
package คือ function ต่าง ๆ ที่มารวมกัน เพื่อเรียกใช้งาน เช่น `readxl`

```{r}
## ติดตั้ง library 
# install.packages("writexl")
# remotes::install_github("piyayut-ch/mocdata")
## https://piyayut-ch.github.io/mocdata/
```

```{r}
library(mocdata)
price_R11002 <- get_moc_price("R11002", meta = TRUE)
attr(price_R11002, "meta")
price_R11002
```

# Conditional Execution
เป็นการให้โปรกแกรมทำงานบางอย่างภายใต้เงื่อนไข เช่น ถ้า X เป็นจริง ให้ทำ A ถ้าไม่ใช่ให้ทำ B


## comparison operators

```{r}
1 >  1
1 <  1
1 != 1
1 == 1
1 >= 1
1 <= 1
```

## logical operators

```{r}
TRUE
!TRUE

TRUE && TRUE
TRUE & FALSE

TRUE | FALSE
FALSE || FALSE
```

## if/else

```{r}
is_female <- function(x) {
  title <- substr(x, 1, 3)
  if (title == "นาย") {
    paste0(x, " เป็น ผู้ชาย")
  }
  else {
    paste0(x, " เป็น ผู้หญิง")
  }
}
```

ทดสอบ

```{r}
is_female("นางสาวณิชา จิระอนันต์") #เหม่เหม
is_female("นางภัสสร สุริยไพโรจน์")
is_female("นายประเสริฐ จิระอนันต์")
```

```{r}
is_female("ประเสริฐ จิระอนันต์")
```

## if/else if/else

```{r}
is_female <- function(x) {
  title <- substr(x, 1, 3)
  if (title == "นาย") {
    paste0(x, " เป็น ผู้ชาย")
  }
  else if (title == "นาง") {
    paste0(x, " เป็น ผู้หญิง")
  }
  else {
    "ข้อมูลไม่เพียงพอที่จะสามารถระบุได้"
  }
}
```

```{r}
is_female("ประเสริฐ จิระอนันต์")
```

# Control Flow
หลักๆ จะมี `for` loop และ `while` loop


## for loop
หลักการ คือ การทำงานให้ครบตาม **รายการ** ที่กำหนดไว้ เช่น การนับเลข 1 ถึง 10

```{r}
for(i in seq(1:10)) {
  print(i)
}
```

- การใช้งาน เช่น การนำเข้าข้อมูลหลายไฟล์ ใน folder แล้วนำมาต่อกันเป็นไฟล์เดียว


## while loop
หลักการ คือ การทำงานโดยมี**เงื่อนไข**ในการบอกให้หยุด เช่น การบอกให้นับเลขจาก 0 และเพิ่มขึ้นทีละ 2 แต่ห้ามเกิน 10

```{r}
i <- 0

while(i < 10) {
  print(i)
  i <- i+2
}
```

- การใช้งาน เช่น การแก้สมการ ด้วย Numerical Method การวิเคราะห์โดยทั่วไปไม่ค่อยได้ใช้ while loop เท่าไหร่นัก ทั้งนี้การใช้ for loop

- ข้อควรระวัง อาจจะเกิดเหตุการณ์ที่ โปรแกรมไม่สามารถหยุดได้ เช่น การบอกให้นับเลขจาก 0 และเพิ่มขึ้นทีละ 2 โดยมีเงื่อนไขคือ ต้องเกิน 0


## Advanced
การทำ functional programming โดยใช้ `purrr`

```{r}
purrr::map(1:10, exp)
```

# Notes อื่น ๆ R
- case sensitive คือ letters กับ Letters คือ คนละอย่างกัน